臺灣高等法院民事判決
110年度建上字第30號
上  訴  人  永協工程有限公司

法定代理人  盧進來  
訴訟代理人  江百易律師
被 上訴 人  天南營造股份有限公司

法定代理人  葉宗壁  
訴訟代理人  羅瑞洋律師
上列當事人間請求給付工程款事件，上訴人對於中華民國110年3
月11日臺灣臺北地方法院109年度建字第215號第一審判決提起上
訴，本院於111年1月12日言詞辯論終結，判決如下：
    主      文
上訴駁回。
第二審訴訟費用由上訴人負擔。
    事實及理由
一、上訴人主張：被上訴人於民國101年間承攬「新北市政府消
    防局新店分隊新建工程」（下稱新店消防局工程），並將部
    分工程發包予伊施作（下稱系爭消防局工程），約定工程總
    價新臺幣（下同）1,500萬元，伊另施作變更及增設工程(下
    稱消防局追加工程），工程款為86萬2,216元，伊完工後自1
    02年4月1日起陸續向被上訴人請款，然被上訴人僅給付伊系
    爭消防局工程款1,162萬6,714元，扣除工地扣款14萬645元
    後，尚積欠伊323萬2,641元（含保留款130萬8,146元）及消
    防局追加工程款86萬2,216元，合計409萬4,857元，迄未清
    償。又被上訴人於103年間承包財團法人農業科技研究院103
    年度香山院區修繕工程（下稱香山院區修繕工程），並將部
    分工程轉發包由伊施作（下稱系爭香山研究院工程），約定
    工程總價1,000萬元，及施作追加工程（下稱香山追加工程
    ），工程款為184萬1,449元及雜項費用12萬2,972元，伊完
    工後僅於104年間領取870萬元，尚有被上訴人暫扣之保留款
    13%（保留款10%加上業主額外保留之3%）即130萬元及香山
    追加工程款184萬1,449元、雜項費用12萬2,972元，合計326
    萬4,421元未領取。被上訴人積欠伊上開工程之工程款合計7
    35萬9,278元（下稱系爭工程款），伊自得請求被上訴人給
    付系爭工程款。縱認伊就系爭工程款之請求權已罹於時效，
    然被上訴人未盡定作人給付承攬報酬之義務，就伊已完工而
    未給付承攬報酬之工程部分，即無法律上之原因而受有利益
    ，被上訴人應將此部分其所受領之工程價值即系爭工程款返
    還予伊。爰依承攬契約及不當得利之法律關係，求為命被上
    訴人給付735萬9,278元，並加計自支付命令送達翌日即109
    年5月22日起算之法定遲延利息等語（原審為上訴人敗訴之
    判決，上訴人不服，提起上訴）。並於本院聲明：㈠原判決
    廢棄。㈡被上訴人應給付上訴人735萬9,278元，及自支付命
    令送達翌日即109年5月22日起至清償日止，按週年利率5%計
    算之利息。
二、被上訴人則以：上訴人請求系爭工程款屬承攬報酬，依民法
    第127條第7款規定，其請求權因2年間不行使而消滅。而系
    爭消防局工程於103年5月16日完工，經業主於104年2月10日
    驗收完畢，另香山研究院工程於104年4月14日完工，經業主
    於104年6月15日驗收完畢，上訴人遲至109年5月11日始聲請
    核發支付命令，其請求權顯已罹於2年時效而消滅，伊自得
    拒絕給付。且伊否認系爭消防局工程、香山研究院工程有追
    加工程，亦否認有保留款。另上訴人係依承攬契約請求伊給
    付系爭工程款，然伊為時效抗辯，本得拒絕給付，不生不當
    得利問題，且伊取得承攬之利益係基於兩造間之承攬契約，
    並非無法律上原因，上訴人依不當得利法律關係請求伊給付
    系爭工程款，亦無理由等語，資為抗辯。並於本院聲明：上
    訴駁回。
三、兩造不爭執事項：
  ㈠被上訴人於101年間承包新店消防局工程，並將部分工程轉發
    包由上訴人施作即系爭消防局工程，合約金額為1,500萬元
    。被上訴人於103年間承包香山院區修繕工程，並將部分工
    程轉發包由上訴人施作即香山研究院工程，合約金額為1,00
    0萬元。
  ㈡被上訴人就系爭消防局工程至少已給付1,162萬6,714元之承
    攬報酬予上訴人，就香山研究院工程至少已給付870萬元之
    報酬予上訴人。
  ㈢新店消防局工程實際竣工日期為103年5月16日，驗收合格日
    期為104年2月10日。香山院區修繕工程實際竣工日期為104
    年4月14日，驗收合格日期為104年6月15日，有工程結算驗
    收證明書在卷可稽（見原審卷第53-55頁）。
四、上訴人主張兩造間成立承攬契約，其施作之系爭消防局工程
    、消防局追加工程及香山研究院工程、香山追加工程，均已
    完工，然被上訴人尚積欠其系爭工程款未清償，縱認其系爭
    工程款之請求權已罹於時效，被上訴人就未給付承攬報酬之
    工程部分，亦屬無法律上原因而受有利益，其自得依承攬契
    約及不當得利之法律關係，請求被上訴人給付系爭工程款等
    語，惟為被上訴人所否認，並執前詞置辯。經查：
  ㈠上訴人依承攬契約之法律關係，請求被上訴人給付承攬報酬
    即系爭工程款，是否有據？其請求權是否已罹於民法第127
    條第7款規定之2年消滅時效？
　⒈按報酬應於工作交付時給付之，無須交付者，應於工作完成
    時給付之，民法第505條第1項定有明文。次按請求權，因15
    年間不行使而消滅；但法律所定期間較短者，依其規定。消
    滅時效，自請求權可行使時起算。承攬人之報酬及其墊款請
    求權，因2年間不行使而消滅。時效因請求而中斷者，若於
    請求後6個月內不起訴，視為不中斷。時效完成後，債務人
    得拒絕給付，民法第125條、第127條第7款、第128條前段、
    第130條及第144條第1項分別定有明文。又按所謂請求權可
    行使時，乃指權利人得行使請求權之狀態，亦即係指行使請
    求權在法律上無障礙時而言；請求權人因疾病、權利人不在
    、權利存在之不知或其他事實上障礙，不能行使請求權者，
    時效之進行，不因此而受影響。又義務人實際上能否為給付
    ，亦非所問（最高法院63年台上字第1885號判例、84年度台
    上字第2542號判決意旨參照）。查兩造間就系爭消防局工程
    、香山研究院工程成立承攬契約，為兩造所不爭執，上訴人
    請求之系爭工程款為承攬人之報酬請求權，自應適用民法第
    127條第7款規定之2年短期消滅時效期間。
　⒉上訴人主張其承攬被上訴人之系爭消防局工程、消防局追加
    工程及香山研究院工程、香山追加工程，於完工後陸續向被
    上訴人請款，然被上訴人尚積欠系爭消防局工程款323萬2,6
    41元（包含未返還之保留款130萬8,146元）、消防局追加工
    程款86萬2,216元，香山研究院工程款之保留款130萬元、香
    山追加工程款184萬1,449元及雜項施工費用12萬2,972元，
    合計735萬9,278元云云，固據提出請款單、估價單、請款紀
    錄表、請款總表、統一發票、營業人使用三聯式統一發票明
    細表為證【見原審109年度司促字第9176號卷（下稱司促卷
    ）第19-49頁、第53頁、本院卷第91-103頁、第107-111頁】
    。然系爭消防局工程之整體工程即新店消防局工程於103年5
    月16日完工，經業主於104年2月10日驗收完畢，另香山研究
    院工程之整體工程即香山院區修繕工程於104年4月14日完工
    ，經業主於104年6月15日驗收完畢等情，為兩造所不爭執，
    並有工程結算驗收證明書在卷可稽（見原審卷第53-55頁）
    。系爭消防局工程及香山研究院工程之整體工程既均已完工
    ，縱兩造間有約定施作消防局追加工程及香山追加工程，堪
    認亦已完工，並經業主驗收完畢，則上訴人就系爭工程款之
    請求權至遲分別於104年2月10日、104年6月15日起即得行使
    ，其2年之時效期間並分別於106年2月10日、106年6月15日
    屆滿。上訴人遲至109年5月11日始聲請核發支付命令，有收
    狀戳附卷可憑（見司促卷第5頁），足見上訴人就系爭工程
    款之請求權已罹於時效。被上訴人依民法第144條第1項規定
    ，抗辯上訴人之系爭工程款請求權已罹於時效而消滅，並拒
    絕給付等語，應可採信。是上訴人依承攬契約之法律關係，
    請求被上訴人給付系爭工程款，自屬無據。
　⒊上訴人又主張兩造曾約定系爭工程款之保留款為保固保留款
    ，依常理及工程慣例，以完工時起5年為保固期間，其待5年
    保固期滿後，始得請領保留款，故就保留款部分其請求權未
    罹於時效而消滅云云。然為被上訴人所否認，上訴人就兩造
    有約定保留款須待保固期滿始能領回及保固期間為5年乙節
    ，均未能舉證以實其說，其上開主張，自難憑採。
  ㈡上訴人依不當得利之法律關係，請求被上訴人給付系爭工程
    款，是否有據？
　⒈按不當得利，須以無法律上之原因而受利益，致他人受損害
    為其成立要件，其因時效而取得權利，民法上既有明文規定
    ，即與無法律上之原因而受利益之情形有別，不生不當得利
    之問題（最高法院47年台上字第303號判決意旨參照）。
　⒉查上訴人依承攬契約請求被上訴人給付系爭工程款，被上訴
    人為時效抗辯，拒絕給付，為有理由，揆諸上開說明，自不
    生不當得利問題。且上訴人既係依兩造間之承攬契約請求被
    上訴人給付系爭工程款，被上訴人受有承攬之利益並非無法
    律上之原因，上訴人主張依不當得利之法律關係，請求被上
    訴人給付系爭工程款，亦非有據。
五、綜上所述，上訴人依承攬契約及不當得利之法律關係，請求
    被上訴人給付上訴人735萬9,278元，及自支付命令送達翌日
    起至清償日止，按週年利率5％計算之利息，為無理由，不應
    准許。原審為上訴人敗訴之判決，核無不合。上訴意旨指摘
    原判決不當，求予廢棄改判，為無理由，應駁回其上訴。
六、本件事證已臻明確，兩造其餘之攻擊或防禦方法及所用之證
    據，經本院斟酌後，認為均不足以影響本判決之結果，爰不
    逐一論列，附此敘明。
七、據上論結，本件上訴為無理由，依民事訴訟法第449條第1項
    、第78條，判決如主文。
中　　華　　民　　國　　111 　年　　2 　　月　　16　　日
                  工程法庭
                      審判長法  官  陳秀貞
                            法  官  毛彥程
                            法  官  蔡世芳
正本係照原本作成。
如不服本判決，應於收受送達後20日內向本院提出上訴書狀，其
未表明上訴理由者，應於提出上訴後20日內向本院補提理由書狀
（均須按他造當事人之人數附繕本）上訴時應提出委任律師或具
有律師資格之人之委任狀；委任有律師資格者，另應附具律師資
格證書及釋明委任人與受任人有民事訴訟法第466條之1第1項但
書或第2項所定關係之釋明文書影本。如委任律師提起上訴者，
應一併繳納上訴審裁判費。
中　　華　　民　　國　　111 　年　　2 　　月　　16　　日
　　　　　　　　　  　　　　書記官  何敏華